臺灣高等法院民事判決　　　　　　　　 93年度訴更(一)字第4號
原　　　告　徐洪暹英
　　　　　　徐偉昇
　　　　　　吳　絹
　　　　　　徐名掩
　　　　　　徐名信
　　　　　　徐名財
　　　　　　徐名嬌
上列七人共同
訴訟代理人　蘇友辰律師
複代理人　　黃冠壹
被　　　告　榕泰通運股份有限公司
法定代理人　陳進春
被　　　告　白通生
上二人共同
訴訟代理人　陳正謙
上列當事人間侵權行為損害賠償事件，經最高法院第一次發回更
審，原告並為訴之追加，本院於中華民國100年5月3日言詞辯論
終結，判決如下：
    主  文
原告之訴（含追加之訴）及其假執行之聲請均駁回。
訴訟費用及發回前第三審訴訟費用由原告負擔。
    事實及理由
一、原告徐代客於本院前審訴訟中， 於民國（下同）92年2月28
    日死亡，其法定繼承人為徐洪暹英、長子徐名掩、四子徐名
    信、五子徐名財、長女徐名嬌及三子徐名峰之子徐偉昇（徐
    偉昇依民法第1140條之規定，為徐代客之代位繼承人，與徐
    洪暹英、徐名掩、徐名信、徐名財、徐名嬌、吳絹以下合稱
    原告），有戶籍謄本可證（見本院前審卷二第49至52頁、11
    8至124頁），原告聲明承受訴訟，核無不合；又被告榕泰通
    運股份有限公司（以下稱榕泰公司）之法定代理人變更為陳
    進春，其為榕泰公司聲明承受訴訟，亦無不合，均應予准許
    。又原告請求之金額較起訴時提高，為擴張訴之聲明，依法
    並無不合，亦應准許； 另被告白通生雖於91年1月30日出境
    ，於93年3月2日為遷出登記（見本院卷(一)第50頁戶籍謄本）
    ， 惟其早於82年11月4日本院前審審理中即依民事訴訟法第
    69條規定提出委任書，委任陳正謙「為訴訟代理人就本事件
    有為一切訴訟行為之權並有民事訴訟法第70第1項但書及第2
    項所列之特別代理權」（見本院前審卷(一)第29頁），已概括
    授權陳正謙就本件訴訟於本院審理中為訴訟代理人，嗣於最
    高法院發回本院更審後，再次提出相同內容之委任書（見本
    院卷(二)第50頁），委任陳正謙為訴訟代理人，核該二份之委
    任書上所蓋白通生之印文相同，其於同一審級所為之相同內
    容之委任，應屬合法，均合先說明。
二、原告主張被告白通生係榕泰公司聯結車司機，為從事駕駛業
    務之人，於81年9月13日上午10時許，駕駛00000000號半聯
    結車沿基隆市○○○路由七堵往五堵方向行駛，途經六堵加
    油站左前方彎道處，應注意汽車在劃有分向限制線之路段行
    駛時，不得跨越分向限制線行駛，亦不得駛入來車道逆向行
    駛，而依當時情形路面無缺陷或障礙物，視距良好，無不能
    注意之情事，竟仍疏於注意，貿然跨越分向限制線行駛，適
    有徐名峰駕駛車號0000 0000號號半聯結車由五堵往七堵行
    駛，白通生因跨越分向限制線，駛入來車道，在前開彎道處
    ，乍見對向徐名峰之半聯結車迎面駛至，白通生竟向左煞避
    ，在徐名峰之車道內，其車之右前車頭與徐名峰所駕半聯結
    車之左前車頭相撞，使徐名峰因而受腹部外傷，肝、脾臟破
    裂出血等情，經送醫急救，延至同日19時30分許不治死亡，
    白通生顯有過失，應與榕泰公司對徐名峰之繼承人即原告連
    帶負損害賠償責任等情，求為命被告白通生及榕泰公司應連
    帶給付原告徐洪暹英、徐名掩、徐名信、徐名財、徐名嬌新
    台幣（下同）71萬7300元， 另連帶給付徐洪暹英136萬7809
    元，徐偉昇181萬6000元，吳絹280萬9541元（詳如100年5月
    3日民事辯論意旨狀所示），並均加給法定遲延利息之判決
    ；並願提供擔保請准宣告假執行。
三、被告白通生與被告榕泰公司（以下合稱被告）則以：對白通
    生駕駛上述半聯結車，於上開時地，與徐名峰所駕半聯結車
    相撞，致徐名峰傷重不治死亡之事實，固不爭執，惟否認白
    通生有何過失。且原告所請求之扶養費、殯葬費及精神慰藉
    金，亦屬過高及超過必要之程度等語，資為抗辯。並答辯聲
    明：(一)原告之訴及假執行之聲請均駁回。(二)如受不利之判決
    ，願供擔保請准宣告免為假執行。
四、原告主張白通生於上開時、地駕駛半聯結車，沿基隆巿明德
    二路由七堵往五堵方向行駛，在工建路「六堵加油站」前方
    約120公尺彎道處，與對向車道由原告之被繼承人徐名峰駕
    駛之半聯結車碰撞，使徐名峰因此傷重不治死亡之事實，為
    被告所不爭執，並有道路交通事故調查報告表(一)(二)、警繪現
    場圖、現場照片、驗斷書、相驗屍體證明書及勘驗筆錄在刑
    事卷（臺灣基隆地方法院檢察署81年度偵字第893號、 臺灣
    基隆地方法院81年度交訴字第16號）可稽（見相驗卷第23頁
    至29頁、第16至22頁），堪信為真正。原告又主張徐名峰傷
    重不治死亡，係因白通生之過失行為所致，白通生應與其僱
    用人榕泰公司連帶負過失致死之侵權行為損害賠償責任等語
    ，惟為被上訴人所否認，並以上述情詞置辯。是以本件兩造
    爭執之要點在於：系爭車禍之碰撞處係在何人之車道？被害
    人徐名峰有無先侵入白通生之車道逆向行駛？白通生採取向
    左偏閃之措施有無不當？白通生有無過失？茲析述於下。
五、系爭車禍之碰撞處係在何人之車道？
  (一)依警繪現場圖及現場照片（相驗卷9、28、23至26、29頁）
    顯示：
    1.被告白通生及死者徐名峰均駕半聯結車，肇事地點附近為
      稍顯弧形之大馬路，天候為白畫天、陰雨，道路狀況為雙
      向四車道，中央漆繪有中心分向限制線、雙向內車道寬各
      3.8公尺，外車道各寬3.75公尺，車道邊線外舖面寬各為2
      .6公尺（往六堵方向）、1.4公尺路面（往台北方向）。
    2.肇事後車停情形：
      (1)白通生之車，其「半拖車」部分幾乎打橫，停於南向之
        車道，半拖車之後軸左、右輪軸中心分別距南向車道之
        外側車道邊線0.6公尺及0.45公尺， 後軸左輪軸中心距
        南向車道路側標誌桿14.25公尺， 而其「曳引車」部分
        ，右前輪在南向內車道，輪軸中心距中心分向限制線0.
        35公尺，後軸在北向內車道，左後輪軸中心距北向內、
        外車道線0.6公尺，右後輪軸中心距徐名峰之車「半拖
        車」部分後軸左輪軸中心有1.8公尺。
      (2)徐名峰之車，其「曳引車」頭與「半拖車」車停位置，
        二部分打折近呈直角狀態，停止於北向之外側車道，曳
        引車左、右前輪軸中心距北向內、外側車道線各3.3、3
        .4公尺，左、右後輪軸中心距北向車道邊緣各0.8及0.7
        公尺，曳引車右前輪軸中心距南向車道路側標誌桿19公
        尺，半拖車後雙軸之後軸右輪軸中心距北向外側車道邊
        緣0.4公尺， 後雙軸之前軸左側輪軸中心距北向內、外
        側車道分界線1.6公尺， 又此半拖車上之貨櫃尾端部分
        業已脫離該車之拖架。
    3.雙方車損情形：
      (1)白通生之車：「曳引車」部分之右側車門下方、右前
        輪前至車頭處受撞凹損，車頭正面前方玻璃下方飾板受
        撞脫落。「半拖車」即車後「拖架」部分：前端往左
        彎曲。
      (2)徐名峰之車：「曳引車」部分：車頭正面左五分之二
        處受撞凹損、擋風玻璃破裂，延伸至左前門處之車角有
        受撞痕跡，左前輪鋼圈變形、膠胎脫落，（左側車門門
        窗往外翻折係搶救時之破壞，與車禍碰撞無直接關連）
        。貨櫃部分：在拖架左前支架上方有撞擊凹損痕跡。
    4.現場散落物與痕跡情形：
      (1)白通生與徐名峰二車撞停終止位置之北方，其北向車道
        上有碎片散落於地，較為顯著者為北向內側車道上有擋
        風玻璃，外側車道上有徐名峰車之曳引車部分左前輪輪
        胎。
      (2)撞停處之白通生應遵行之南向車道上無任何散落物。
      (3)白通生之車，其「曳引車」所停位置之下方有一圓弧形
        輪胎痕跡，由南向內側車道延伸至北向內側車道，終止
        於該曳引車左後輪停止位置，長度約4公尺， 其起點與
        中心分向限制線之橫向距離1公尺， 距該曳引車左前輪
        軸中心約0.8公尺。
      (4)白通生與徐名峰二車肇事後車停位置之南，有二組複輪
        之輪胎痕，自南向內側車道往北向內側車道延伸。
  (二)自前述4.之(3)圓弧形輪胎痕跡所在位置觀之，顯係白通生車
    之曳引車所留下，且應係該曳引車「剪頸」時（即在煞車的
    過程當中，曳引車的車頭煞車先作用，就會造成後面的車尾
    以慣性往前推，造成所謂的「剪頸現象」），車尾呈逆時針
    旋轉，致其左後輪在道路舖面上橫（斜）向拖擦而遺留，可
    見在拖擦痕跡形成之前，白通生之車其「曳引車」部分之左
    後輪曾行經中心分向限制線之西1公尺之南向內側車道， 此
    核與白通生所稱伊當時係由七堵住五堵方向（按即由北向南
    ）行駛等語相符。
  (三)再自白通生與徐名峰二車撞擊照片觀之，最為嚴重之部位均
    在車頭，而就輪胎痕來看，並無二次輾壓跡象，則上開4.之
    (4)二組複輪之輪胎痕應係徐名峰之車「半拖車」部分之後軸
    左右兩側複輪行經該地面所造成（詳後述），可見白通生指
    稱徐名峰之車係由南往北行駛，而與白通生之車對向、迎面
    行駛，亦屬可信。至於二車之最初撞擊點當為白通生車之曳
    引車部分右側車門靠近車頭處約1.0公尺處， 與徐名峰車之
    曳引車部分車頭正面左側1.0公尺處， 此由該二車車損最嚴
    重之部位可以得悉，亦可證白通生之車頭在撞擊時呈「扭轉
    」之方向。而由徐名峰車所遺留之煞車痕方向係斜向白通生
    之對向車道觀之，二車之撞擊處當係在被害人徐名峰之車道
    （即白通生之對向車道）內，參諸卷附之道路交通事故調查
    報告表(二)上所繪之現場圖及現場照片顯示，二車碰撞後散落
    物絕大部分均落於被害人徐名峰之車道內及被告白通生所駕
    駛之半聯結車係右前車頭與被害人徐名峰所駕駛之半聯結車
    之左前車頭撞擊等情以觀，益徵本件車禍之碰撞處係在白通
    生之對向車道即被害人徐名峰之車道內。
六、被害人徐名峰有無先侵入白通生之車道逆向行駛？
  (一)依相驗卷第29頁所附第二張現場照片所示（見本院卷(二)第60
    頁，下稱系爭現場照片），在白通生車道前有一彎延之不規
    則「輪胎痕跡」（自該路口南向車道停止線往事故地點起算
    約70公尺，或距事故地點之南向約50公尺前），自白通生車
    道駛延伸至被害人徐名峰之車道，此煞車痕因距現場20公尺
    至50公尺遠，交通隊警員武正雄、林俊明未將之繪入道路交
    通事故調查報告表(二)之肇事現場圖（見本院刑事更(五)卷第11
    5頁武正雄、林俊明證言參照），致兩造就該照片上之「輪
    胎痕跡」是否確為徐名峰車所遺留，抑或其他車輛於車禍後
    行近該處所遺留一節，有所爭議。
  (二)經本院刑事庭囑託中央警察大學鑑定結果，認上開照片所顯
    示之痕跡，係徐名峰車煞車作用後，半拖車後雙軸輪胎摩擦
    瀝青混凝土舖面所遺留之煞車痕跡，雖事故發生時係下雨路
    面潮濕，惟因瀝青混凝土舖面經煞車輪胎高壓摩擦，與未摩
    擦之浸水性明顯有差異，而突顯出徐名峰車煞車過程所遺留
    之輪胎痕跡，此有92年4月16日校科字第9103995號鑑定書（
    下稱警大鑑定書）附在刑事卷可稽。且本院刑事更七審就上
    開照片之疑義事項，函請內政部警政署刑事警察局鑑定無獲
    後（見本院刑事更七卷(一)第140頁）， 再委請國立交通大學
    就此為鑑定，亦得相同之鑑定結果，認：煞車痕係因車輪完
    全鎖住，車輪胎橡膠與地面摩擦生熱所留下之痕跡，以車輪
    鎖住前瞬間行進動能直線續行方向為準；而輪胎印痕則是轉
    動輪胎在沒有滑行之情況下，所留下胎面紋路之痕跡，通常
    印痕只是拓印車輛行駛軌跡。本案照片路面痕跡顯示扭曲蛇
    形狀，屬聯結車緊急煞車， 車身彎折（jackknife）前之正
    常現象，照片地面潮濕，顯示事故當時有下雨，則印痕保留
    之時間更短，故研判上開路面痕跡應為煞車痕跡，有該校94
    年5月18日交大管字第0940001955號函 （下稱交大鑑定函）
    附在刑事卷可知。
  (三)證人陳高村復於本院刑事更八審審理時確認警大鑑定書之說
    明，符合學理，其證稱：從這張圖(二)Ｅ到Ｄ這一條線這一段
    （即鑑定書第11頁系爭現場照片所示），相片裡面很明白的
    就連輪胎的紋路都有，所以從這個部分更可以確定這是輪胎
    鎖住了以後，往前推磨的痕跡是「煞車痕」沒錯。至於為什
    麼會造成這一段看起來所謂扭曲變形，通常會有兩個因素，
    一個是當胎壓不平均，也就是說當左邊的輪胎用力，其胎壓
    是用力的，結果右側的輪胎胎壓跟左輪胎是不對等的時候，
    那可能在摩擦的過程當中，它就沒有辦法那麼順利，配合路
    面的特性，尤其一般在這樣的右轉彎路段，外側的路面通常
    都會有超高設計，外面的路面會高於內側，就會有一個超高
    斜向的設計，外側的路面會高於內側的路面，在這樣摩擦之
    下就會造成輪胎煞車過程痕跡的扭曲變形，所以這個痕跡基
    本上我們的判斷它是煞車痕跡應該沒有問題。（問：之前提
    到好的聯結車如果踩煞車，應該前、後車體會自動煞車，有
    些可能後面還會輔助手煞車，那為什麼這個是屬於後面的，
    前面的輪胎不會留下這個？）一般來說聯結車的煞車動力通
    常在拖車上面會有比較明顯的作用效果，因為要避免我們所
    謂煞車過程當中，曳引車的煞車力量過大，然後遠較半拖車
    力量大的時候，可能就會造成後面往前傾，所以通常都會用
    兩個因素去處理。舉一個例子，前輪如果是五百磅的煞車力
    量，拖車的輪胎可能會調整大於五百磅，這是一個；另外一
    個叫時間差，寧可讓後面拖車的輪胎先作用某一定的Ｔ時間
    ，…然後在前輪產生作用。（問：所以它所留下的痕跡，你
    判斷是後面的痕跡？）這個部分我們可能要考量它軌跡的走
    向，因為後半拖車整個軸距比較長，軸距長在煞車作用其實
    它角度的變化會比較小，但是前面的曳引車離前面的轉向軸
    的軸距比較短，軸距短只要稍微有煞車痕的軌跡變化，它的
    轉向就會比較大，這個大概會有這樣的特性供我們考量等語
    （見本院刑事更(八)卷第238頁至239頁），是上開照片上之痕
    跡確屬「聯結車之煞車痕」殆可認定。
  (四)原告雖主張照片上之煞車痕為被害人徐名峰行經前，其他車
    輛所造成；或係在車禍發生後，其他車輛經過，發現車禍緊
    急煞車而遺留，並非徐名峰聯結車之煞車痕等語。惟查本案
    車禍發生時，適天氣陰雨，道路濕滑，故煞車痕若係遭他車
    第二次輾壓，必破壞其完整性，無從呈現如照片所攝如此清
    晰之形狀。又本件車禍發生後，兩部車分別左右打橫，橫跨
    南北向之全部車道，南北車道均受阻而無法通行，系爭車禍
    發生後無任何車輛「通過」現場，可以確定。而此煞車痕若
    係在被害人徐名峰行車經過前由其他車輛緊急煞車造成，依
    上開說明，因被害人徐名峰車輛經過後，必破壞該照片上Ａ
    ＢＤＥ部分之痕跡；而車禍後因道路封閉，若係其他車輛所
    造成，必在緊急煞車後有迴車轉向之動作，此舉亦必造成二
    度輾壓破壞上開軌跡，惟觀之該照片所呈現並無此情形，且
    證人陳高村亦證稱：照片所示Ａ、Ｂ、Ｃ跟Ｄ、Ｅ、Ｆ之間
    的距離我們稱為輪距，而且很重要的是複輪，這樣的車子，
    大概有15到16公尺的長度，所以該煞車痕是大型車的，以一
    部大型車要掉頭迴轉，尤其他走在北向的內側車道，絕對沒
    有辦法像小型車做一次的迴轉，一定要先倒車然後再做迴轉
    ，在這過程當中，我們不談後面，光前面在迴轉的時候一定
    會有痕跡在上面，…因為這個痕跡基本上沒有被阻斷，…從
    這個照片的角度看下來，伊可以確定的是沒有經由二次輾壓
    以後的中斷等語（見本院刑事更(八)卷第235、234頁），故此
    煞車痕跡不可能是徐名峰行車經過前，其他車輛所造成，亦
    非車禍發生後，其他車輛經過所造成，而係最後通過之被害
    人徐名峰所駕聯結車造成，堪予認定。雖徐名峰最後停車的
    位置跟該兩條煞車痕跡之中有中斷的情形，此係因為煞車到
    那個地方之後，因為某些因素，駕駛人沒有辦法繼續執行煞
    車作用，所以煞車已經沒有產生作用，，所以也不會產生煞
    車痕跡，亦經證人陳高村證述明確，自不得因煞車痕跡與徐
    名峰最後停車位置有中斷的情形，遽認該煞車痕非為徐名峰
    之車所留胎痕，故原告主張該煞車輪胎痕非為徐名峰之車胎
    痕云云，應非可採。
  (五)綜上分析，系爭現場照片所示煞車輪胎痕為徐名峰車所留，
    其位置如警大鑑定書第11頁圖二所示，從南向內側車道往北
    向內側車道延伸，左側胎痕約起始於南向車道C點、在B點處
    經過路中分向限制線 ，終止在北向車道A點；右側胎痕起點
    未在相片中顯示、在F點處經過路中分向限制線、約在E點經
    過北向內車道中間、約終止在D點、 其長度估算約在35公尺
    以上，並以5~ 10度與路中分向限制線交叉， 由南向內車道
    進入北向內車道，而車禍發生前白通生係由七堵往五堵即北
    往南方向行駛，徐名峰則行駛在對向即南往北車道，此為兩
    造所不爭執，則依徐名峰車所留煞車輪胎痕始於南向車道觀
    之，徐名峰之聯結車在距車禍發生前跨越分向限制線侵入白
    通生之車道，應可認定。故白通生辯稱因見被害人徐名峰在
    其前方車道處，而採取緊急煞車之動作等語，自可採信。
七、白通生採取向左偏閃之措施有無不當？白通生有無過失？
  (一)如上所述，系爭事故發生前，白通生與徐名峰之車係對向行
    駛，在臨近事故地點前之某距離，徐名峰之車曾跨越中心分
    向線在南向車道上行駛，而其至事故地點前約60公尺至70公
    尺間（即六堵幹43號電桿與44號電桿之間）發現前方有狀況
    ，採取煞車動作，並打方向盤向右返回北向車道，在事故地
    點前約50公尺至15公尺附近留下彎延之煞車痕，此時適有白
    通生之車由北往南，在內、外車道間行駛，白通生因發現自
    己遵行之車道竟為徐名峰所佔用，而白通生車道右邊另有小
    客車及機車，乃緊急煞車且將方向盤往左打，因機械作用造
    成剪頸，致其車頭左偏侵入徐名峰車道，適徐名峰所駕車輛
    回到正常車道，二車在徐名峰車道上碰撞。
  (二)按一般駕駛人發現狀況而採取煞車動作，從發現狀況至煞車
    產生作用，需要一緊急反應時間，一般採用0.75秒。依原告
    吳絹（即徐名峰之妻）於刑事庭所提出之徐名峰半聯結車行
    車紀錄紙（見本院刑事上訴卷第17頁、更六卷第203頁） 觀
    察，其安裝後使用之起駛時間約在9時25分 （此為記錄器時
    間）， 約在10時7分受撞擊造成速率紀錄指針劇烈不規則晃
    動，期間有三段較長時間（超過60秒）之停車， 分別為9時
    40分34秒至42分0秒、44分0秒至57分30秒、59分20秒至10時
    4分20秒，而停止運作時間為10時7分。估算其離本件肇事地
    點之距離與速度結果， 9時59分20秒之後有整整五分鐘之停
    留，時速為0公里，離肇事處有1948公尺，自10時4分24秒瞬
    間速率為時速43公里，離肇事處有1829公尺， 而後於10時4
    分44秒時，復減為時速0公里，離肇事處為1709公尺， 再加
    速至時速68公里，時間為10時5分4秒，距肇事處為1521公尺
    ，迨10時6分46秒，仍以時速65公里之速度行進， 距離肇事
    處僅202公尺，10時7分時之時速再降為39公里，距離事故地
    ０公尺，在此之前行車速率又有三次減速，足見徐名峰駕車
    時快時慢，應係因應車前狀況而隨時調整。而負責解讀行車
    記錄器之證人丁現昌於本院刑事庭審理時，就距離及時間之
    相關資訊進行解讀證稱：行車記錄器解析圖表（見本院刑事
    更八卷第202頁） …Ｆ點為撞擊點，撞擊後它會產生跳動，
    車子已經撞擊了，它的速度應該是0， 但是它當時沒有時間
    反應這個0，所以它停在39再降到0，也就是說撞擊時的車速
    是39公里；…可以確定車子從1400公尺以外一直到撞擊前走
    了一公里多都沒有停下來，……依記錄器之資訊，時速65公
    里至40公里如果緊急煞車不需要用到14秒，但無法判讀在車
    禍前被害人徐名峰之車輛有無慢慢踩煞車等語（見本院刑事
    更八卷第259頁至第260頁反面），是依上開行車記錄器解析
    圖表所示之時間、距離可知，白通生與被害人徐名峰之車在
    初始碰撞時，徐名峰車速因煞車作用，由最高之時速65公里
    下降為39公里，而在煞車痕跡產生前，徐名峰車係以時速65
    公里行駛，則0.75秒約行駛約13.5公尺，此推算結果與前述
    徐名峰車在臨近事故地點前之某距離內，曾經跨越中心分向
    線行駛，而在事故地點前約60公尺至70公尺間，係由南往北
    行駛在南向內側車道，因發現狀況而採取煞車動作並打方向
    盤向右返回北向車道，於繼續往前行駛（約13.5公尺）後，
    此時徐名峰車距事故地點約50公尺處因煞車產生作用而留下
    煞車痕，雖車頭已轉回北向內側車道，但車尾仍在南向內側
    車道等情，亦相符合。
  (三)原告雖主張徐名峰車行駛至事故地點前約六、七十公尺處，
    發現前方有狀況，即煞車並返回北向車道行駛，此時白通生
    車道（即南向車道）前方被徐名峰車佔用之情形已不復存在
    ，白通生自無向左偏閃或侵入北向車道行駛，以閃避徐名峰
    車之必要云云。惟查：
    1.徐名峰駕車行經事故地點前約60公尺至70公尺間發現前方
      有狀況，採取煞車動作，並打方向盤向右返回北向車道，
      其車頭雖已轉回北向內側車道，但車尾仍在南向內側車道
      等情，業如前述，故此時因白通生之車所行駛之南向車道
      在事故發生地點前係右彎路況，在二車以相對方向、相對
      速度共約時速100公里之行駛速度逼近時，若徐名峰車佔
      用南向內側車道，從白通生駕駛的視線角度觀之，前進去
      路已為徐車所阻，縱其車頭已轉回北向內側車道，但約有
      十餘公尺長且上有貨櫃之半拖車仍在南向內側車道，未及
      進入北向內側車道，是斯時白通生車道前方被徐名峰車佔
      用之情形並未完全排除。
    2.依警繪現場圖顯示，在白通生曳引車肇事終止位置之下方
      ，有一圓弧形輪胎痕跡由南向內側車道延伸至北向內側車
      道之白通生曳引車左後輪位置，其起點在白通生自己之車
      道距中心線一公尺處，終點在徐名峰之車道2.5公尺 ，該
      橫移刮擦四公尺，據此可認白通生緊急煞車之「起點」，
      係在自己之車道上正常行駛中，因「某項原因」（白通生
      指係突見被害人在其前方車道逆向駛來）而緊急煞車且將
      方向盤往左打，致生車頭向左之「剪頸現象」，並於侵入
      對向車道後與被害人徐名峰車碰撞（據白通生指此時徐名
      峰車已回到正常車道），此短短四公尺之刮痕，堪認從煞
      車至碰撞，時間甚短，根本不及為其他之反應，益徵白通
      生所稱當時徐名峰駕車違規自其右前方逆向衝出，其乃急
      踩煞車並將方向盤向左打，致其之車頭右側車門與被害人
      徐名峰之左前車頭擦撞，其並未跨越中心分向限制之雙黃
      線違規行駛等語，應可採信。
    3.又依警繪現場圖顯示，本件肇事路段為南北雙向四車道（
      即南北雙向各有內、外側車道，兩側道路旁均有路肩），
      於徐名峰車在事故地點前某距離侵入白通生車道之內側車
      道行駛時，白通生之車固有外側車道及路肩之空間可供其
      閃避徐名峰車而繼續前進。然而事故發生地點係一交通繁
      忙路段，此為兩造所不爭，事發時間約為當日上午十時左
      右，是白通生所稱當時其右側車道尚有小客車及機車行駛
      等語，堪可採信；又事故地點南向外側車道旁固有路肩，
      但依現場照片所示，該路肩之右側係約十公尺高之坡崁。
      則白通生於其遵行之南向內側車道前方有被徐名峰車佔用
      ，兩車相對速度共約時速100公里，右邊復有小客車及機
      車行駛於南向外側車道，且南向外側車道路肩旁為約十公
      尺高之坡崁之情形下，如向外側車道或路肩方向行駛以閃
      避徐名峰車，顯無法避免自己或他人生命、身體、財產發
      生危難，而其左側之對向車道則有內、外兩側車道可供閃
      避，在可供反應時間甚短之當時，衡情，白通生之車若轉
      入北向外側車道，尚有避免自己或他人生命、身體、財產
      上危難之可能，故白通生駕駛其車在徐名峰車侵犯其路權
      之緊急狀況下，因此所採取向左偏閃之措施，應無不當之
      可言。
  (四)從而，本件車禍係因徐名峰先跨越分向限制線行駛，在發現
    前方白通生來車，而採取煞車動作，並打方向盤向右返回自
    己應遵行之車道，但仍閃避不及，撞上不得已往左偏閃並因
    而產生剪頸現象，侵入至北向車道之白通生之車而肇事，而
    白通生煞車之原因僅存在於被害人徐名峰之違規，且時間至
    為急迫，難認白通生對此不能預見之事有應注意能注意而不
    注意，或有預見其發生而確信其不發生之過失。此經本院刑
    事庭委請中央警察大學、國立交通大學鑑定，均同此認定在
    案，有警大鑑定書一份 （見本院刑事更六卷第207頁，鑑定
    報告書另外放），及交通大學93年9月1日校鑑科字第093000
    3976號函所附說明書各一件可憑（見本院刑事更七卷(一)第81
    、82頁），暨交大鑑定函一件附卷可佐（見本院刑事更七卷
    (一)第144頁），綜上各節，尚乏實證足認白通生有原告所指
    摘之過失行為。
  (五)原告雖主張警大鑑定書所認定之距離有誤，且被害人徐名峰
    並未越線違規行駛，亦無煞車動作，該煞車痕跡非屬徐名峰
    之車，又因南向車道油漬區很大，雨流向北向車道，該煞車
    痕上扭曲的是油漬，並非輪痕，兩車亦非犄角對撞及推擠，
    白通生車並非受徐名峰車之影響而失控，該鑑定所本之基礎
    事實並不正確，亦與先前臺灣省基宜區車輛行車事故鑑定報
    告不同，互相矛盾云云。但查：
    1.本件相關鑑定所憑之資料如何產生、確認，業據鑑定人陳
      高村於本院刑事更八審98年 8月18日審理時到庭說明甚詳
      。本件車禍地點究竟距離相關之加油站多少距離，實因所
      指之加油站佔地面積甚大，則各相關人等所稱之距離究竟
      以何者為基準自非一致，本院刑事庭履勘現場結果，兩造
      亦各執一詞，有本院91年 8月14日勘驗筆錄可稽（見本院
      刑事更六卷第174頁）。 而觀諸上開警大鑑定過程除運用
      卷內各項資料外，鑑定人更親至現場再行勘查，且參照卷
      附警繪現場圖及照片上之標誌桿相關位置以為基礎，頗為
      慎重，有該鑑定書（第11頁）在案可徵，尚難僅憑原告亦
      無法肯認之質疑，即謂上開鑑定有瑕疵，而不可憑採。
    2.又本件車禍原已先經送臺灣省基宜區車輛行車事故鑑定委
      員會鑑定，結果該會依據警方繪製現場圖及卷附照片所顯
      示肇事後兩車位置、損壞及白通生之半聯結車車頭附近落
      有碎片，徐名峰所駕半聯結車板架左側之內外車道兩側亦
      落有碎片等情形，亦認本件係徐名峰所駕車輛行經左彎道
      超過分向限制線行駛，車頭左前角擦撞迎面駛來之白通生
      車輛車頭右側車門而肇事，白通生無肇事因素，有該鑑定
      意見書在卷可稽（見相驗卷第44頁）；臺灣省車輛行車事
      故覆議鑑定委員會覆議結果亦同意原鑑定，說明理由為：
      (一)由卷附照片背面編號Ｐ二九Ａ顯示自加油站附近往徐車
      行駛之車道留有兩條橫切雙黃線之痕跡，證明徐車係逆向
      行駛。(二)在白車（即白通生車）停處之四公尺輪痕，如為
      白車車頭所留，則白車與徐車相撞時白車仍在白之車道內
      ，故同意原鑑定。(三)若該四公尺輪痕為白車後輪所留，則
      係白車為閃避徐車時，白車頭過線、車身仍在白車之車道
      內，故同意原鑑定，有臺灣省車輛行車事故覆議鑑定委員
      會84年5月11日交覆字第802144號函附卷可考 （見本院刑
      事更二卷第55頁）。本件交通事故分經上開汽車行車事故
      鑑定委員會及中央警察大學為鑑定，雖因論述簡繁方式及
      就車禍過程之研判分析角度，致二鑑定報告之內容不同，
      然對於白通生並無肇事因素一節，二者並無不同。核該鑑
      定報告所為論述及其所憑據，亦無矛盾或齟齬之處，自均
      可採。
    3.本件道路交通事故調查報告表(二)肇事現場圖上固無該徐名
      峰車煞車痕之繪載，惟警員古秀財於本院刑事庭證稱：徐
      名峰車後有斷斷續續煞車痕跡，連線二、三十公尺，但因
      下雨天，不敢斷定是否徐車所留下等語（見本院刑事更三
      卷第31頁）；警員武正雄、林俊明於本院刑事庭亦證稱：
      照片上之煞車痕地點與實際上車禍地點有一段距離，只是
      供參考，所以現場圖沒有畫，到底是被害人的還是白通生
      的不知道，連與本件肇事有無關連都不確定，因為距離實
      在太遠了等語（見本院刑事更五卷第115頁），可見相關
      處理警員當時均曾看見該煞車痕，僅無法判斷是否即為徐
      名峰車所留而已，該煞車痕於當時並非未經發現，不能僅
      以警繪現場圖上無該煞車痕之繪載，即否定當時該煞車痕
      確係存在之事實。
    4.依警繪現場圖顯示固有「據車當事人（按指白通生）供
      述：車超越雙黃線行駛，車閃避不及撞上車而肇事
      」之記載，但其上毫無白通生之簽認署押，有該道路交通
      事故調查報告表(二)一件附卷可稽（見相驗卷第28頁），然
      而尚有另紙相同之報告表上竟又無上開文字之記載，而係
      整個欄位空白，亦有該報告表在案可考 （見相驗卷第9頁
      ）。證人即製作本件交通事故調查表之員警武正雄雖供證
      ：事故調查表是根據白通生的供述而製作，不可能給白通
      生看，因為製作好之後會直接函送給相關單位，在作業程
      序上並不需要給白通生看過等語；另證人即員警林俊明亦
      為附和之詞（見本院刑事更五卷第115頁 、更六卷第68頁
      ）。然依案發當時有效之道路交通事故處理辦法第九條（
      有關處理機關真相之詳究及交通事故調查表之製作）規定
      ：處理機關對道路交通事故之現場，應就規定事項詳加勘
      查，並詳實填寫道路交通事故調查報告表，對肇事當事人
      及證人陳述作成筆錄。前項現場圖，應由當事人或在場人
      簽認（本院刑事更七卷(二)第39頁參照），是證人所證已與
      上開規定相悖。參諸白通生復堅決否認有為如此不利於己
      之供述，而其在警訊初始暨檢察官偵查時，復均指稱係徐
      名峰駕車迎面在白通生之遵行車道上行駛等語（見相驗卷
      第6頁反面、第13頁反面）， 該承辦警員武正雄、林俊明
      所供白通生如何為不利之供述一節，自難遽憑援為不利於
      白通生之認定依據。
    5.末以原告雖具狀聲請檢送道路交通事故調查報告表(一)、(二)
      及照片編號(A1). (A2). (B1).(B2).(Cl).(C2)六張， 函
      請財團法人車輛研究測試中心(ARTC)鑑定：(一)照片(A1)、
      (A2)路面所顯示的「煞車痕跡」是否出自照片(B1). (B2)
      肇事車輛「閃電狀」輪胎煞車所形成？ (二)以照片(B1).(B
      2)「閃電狀」左右後輪胎(半聯結車)在有油漬的路面煞車
      ，其煞車痕是否會形成照片(A1).(A2)顯示的形狀？ (三)以
      照片(B1). (B2)「閃電狀」輪胎進行煞車實測，從每小時
      65公里減速至39公里花了314秒， 是否會形成如照片(A1)
      .(A2)所顯示的路面痕跡？ (四)照片(A2)經放大後檢視右後
      輪胎痕跡有「3」字型是否為煞車痕或油漬痕？ 其待證事
      項為該煞車痕跡非為徐名峰煞車所留下（見本院卷(二)第55
      至56頁）。惟查系爭煞車輪胎痕跡係何人造成，在刑事審
      理期間，迭經本院刑事庭送請警大、交大鑑定，其鑑定結
      果均認係徐名峰煞車所留，核與臺灣省基宜區車輛行車事
      故鑑定委員會鑑定及臺灣省車輛行車事故覆議鑑定委員會
      覆議結果相同，業如前述，本院認並無再送鑑定之必要，
      附此敘明。
八、綜上所述，白通生駕駛半聯結車在其車道正常行駛，突見被
    害人徐名峰駕駛半聯結車，在其車道右前方逆向斜插入其車
    道，白通生見狀緊急煞車往左偏閃並因而引發「剪頸現象」
    ，致侵入對向徐名峰之車道肇事，自非白通生所能預見及防
    範其發生，而此緊急煞車係肇因於被害人徐名峰先前侵入白
    通生之車道所致，則白通生對此車禍之發生要無過失可言。
    此外，復查無其他確切證據足資證明白通生對此車禍之發生
    有應注意並能注意而不注意之情形，或對此車禍預見其能發
    生而確信其不發生之情形，不能證明白通生過失行為。按侵
    權行為所發生之損害賠償請求權，以有故意或過失不法侵害
    他人權利為其成立要件，若其行為並無故意或過失，即無賠
    償之可言。原告既未能證明白通生就系爭車禍之發生有過失
    行為，則原告起訴並擴張追加請求被告連帶給付原告徐洪暹
    英、徐名掩、徐名信、徐名財、徐名嬌71萬7300元，另連帶
    給付徐洪暹英136萬7809元，徐偉昇181萬6000元，吳絹280
    萬9541元（詳如100年5月3日民事辯論意旨狀所示），並均
    加給法定遲延利息，均為無理由，應予駁回，其假執行之聲
    請，因訴之駁回而失所附麗，併予駁回。
九、據上論結，本件原告之訴（含追加之訴），為無理由，爰判
    決如主文。
中    華    民    國   100    年    5     月    24    日
                  民事第十三庭
                      審判長法  官  蕭艿菁
                            法  官  林麗玲
                            法  官  賴劍毅
正本係照原本作成。
如不服本判決，應於收受送達後20日內向本院提出上訴書狀，其
未表明上訴理由者，應於提出上訴後20日內向本院補提理由書狀
（均須按他造當事人之人數附繕本）上訴時應提出委任律師或具
有律師資格之人之委任狀；委任有律師資格者，另應附具律師資
格證書及釋明委任人與受任人有民事訴訟法第466條之1第1項但
書或第2項（詳附註）所定關係之釋明文書影本。
中    華    民    國   100    年    5     月    25    日
                            書記官  鄭麗兒
附註：
民事訴訟法第466條之1（第1項、第2項）：
對於第二審判決上訴，上訴人應委任律師為訴訟代理人。但上訴
人或其他法定代理人具有律師資格者，不在此限。
上訴人之配偶、三親等內之血親、二親等內之姻親，或上訴人為
法人、中央或地方機關時，其所屬專任人員具有律師資格並經法
院認為適當者，亦得為第三審訴訟代理人。